臺灣桃園地方法院刑事判決　　　　　　　 96年度重訴字第6號
公　訴　人　台灣桃園地方法院檢察署檢察官
被　　　告　甲○○
選任辯護人　邱鎮北律師
上列被告因殺人案件，經檢察官提起公訴（94年度偵字第20530
號），本院判決如下︰
    主  文
甲○○無罪。
    理  由
一、公訴意旨略以：被告甲○○與乙○○（另案由台灣高等法院
    高雄分院審理中）及黃睿蒼3 人，於民國77年10月15日下午
    與友人相偕在桃園縣龍潭鄉某地下酒家飲酒後，於同日晚上
    11時許，欲再與友人前往桃園市「金宮酒店」繼續飲酒，乃
    由甲○○駕車搭載乙○○及黃睿蒼3 人同車前往，途經桃園
    市○○路桃園大圳旁其等下車小便時，甲○○因故與黃睿蒼
    發生口角爭執進而互毆，乙○○見狀即上前欲勸阻，惟遭黃
    睿蒼以手甩打到，乙○○因氣憤而亦與黃睿蒼互毆，其間乙
    ○○及甲○○2 人竟因而起意殺害黃睿蒼，而共同基於殺害
    黃睿蒼之犯意聯絡，分持地上磚塊及以拳腳毆擊黃睿蒼之頭
    、手及腳部等處，並掐勒黃睿蒼頸部，致黃睿蒼因而窒息死
    亡。2 人於黃睿蒼死亡後，又為免犯行遭他人發現，乃另行
    起意，先駕車至桃園市○○路所經營之禮品公司拿麻袋後再
    返回現場，以麻袋裝盛黃睿蒼之屍體後，遺棄屍體而丟入路
    旁大圳內（遺棄屍體犯行部分，業罹於追訴權時效），並清
    理現場後離去。嗣於同年月19日下午7 時許，在桃園縣八德
    鄉○○街前大圳為人發現屍體。嗣因乙○○於92年10月6 日
    ，因另案在台灣高雄監獄服刑中時，具狀向台灣高雄地方法
    院檢察署檢察官自首接受裁判而發覺上情。因認被告甲○○
    涉有刑法第271 條第1 項殺人罪嫌。
二、按犯罪事實應依證據認定之，無證據不得認定犯罪事實；不
    能證明被告犯罪者，應諭知無罪之判決；再被告或共犯之自
    白，不得作為有罪判決之唯一證據，仍應調查其他必要之證
    據，以察其是否與事實相符，刑事訴訟法第154 條第2 項、
    第301 條第1 項、第156 條第2 項分別定有明文。又刑事訴
    訟法第161 條第1 項規定：檢察官就被告犯罪事實，應負舉
    證責任，並指出證明之方法。因此，檢察官對於起訴之犯罪
    事實，應負提出證據及說服之實質舉證責任。倘其所提出之
    證據，不足為被告有罪之積極證明，或其指出證明之方法，
    無從說服法院以形成被告有罪之心證，基於無罪推定之原則
    ，自應為被告無罪之判決（最高法院92年台上字第128 號判
    例意旨參照）。
三、訊據被告甲○○堅決否認有公訴人所指上開殺人犯行，辯稱
    ：伊於77年10月15日雖曾至證人莊榮茂開設位於桃園縣桃園
    市○○路276 號冷氣典當行與被害人黃睿蒼飲酒，其後再前
    往桃園縣龍潭鄉，先前往燕莊餐廳飲酒，其後更換地點至松
    林餐廳，又再返回燕莊餐廳，之後伊開車搭載乙○○、黃睿
    蒼欲再至桃園縣桃園市金宮餐廳飲酒，惟途中行經監理站附
    近，黃睿蒼即單獨下車離去，之後即未再見到黃睿蒼，伊並
    沒有殺害黃睿蒼等語。公訴人認被告涉有刑法第271 條第1
    項殺人罪嫌，無非以共犯被告乙○○之自白、被害人黃睿蒼
    之解剖複驗鑑驗書、證人劉紀承、李榮和、莊榮茂、楊萬壽
    之證詞等為主要論據。
四、經查：
（一）被害人黃睿蒼死亡後，經台灣桃園地方法院檢察處檢察官
      督同法醫師相驗結果，認被害人黃睿蒼係因他殺而致窒息
      、悶死死亡，有台灣桃園地方法院檢察處相驗屍體證明書
      1 紙附卷可稽（見台灣桃園地方法院檢察署94年度偵字第
      20530 號偵查卷第14頁）。又被害人黃睿蒼經法醫解剖複
      驗結果：「1.屍已高度腐敗，臃腫呈巨人狀態2.其顏面紫
      青色、眼球突出、舌尖挺出、前頸部有喉頭氣管及兩側頸
      部組織管有掐扼勒壓出血傷，為生前窒息死。3.前頭額
      部及右側頭部有約卵面大頭皮下出血傷各一處、左側頭部
      有1.6 ×0.4 裂傷、頭骨膜下出血，均為生前鈍擊傷。4.
      手腕及手背有皮下出血、腫脹傷，右下腿有卵面大皮下出
      血傷3 處。5.胃內已空虛。6.據上情係因受頭、手、腳部
      鈍擊、掐扼勒頸部窒息死，為他殺後裝袋棄屍者。」等語
      ，有內政部警政署刑事警察局77年11月10日刑醫字第4074
      0 號鑑驗書附卷可憑（台灣桃園地方法院檢察處77年度相
      字第1274號相驗卷第1 頁）。是本件被害人黃睿蒼係因受
      頭、手、腳部鈍擊、掐扼勒頸部窒息死之事實，堪以認定
      。
（二）被告甲○○於77年10月15日雖曾至證人莊榮茂開設位於桃
      園縣桃園市○○路276 號冷氣典當行與被害人黃睿蒼飲酒
      ，其後再前往桃園縣龍潭鄉，先前往燕莊餐廳飲酒，其後
      更換地點至松林餐廳，又再返回燕莊餐廳，之後再開車搭
      載乙○○、黃睿蒼欲再至桃園縣桃園市金宮餐廳飲酒，此
      為被告甲○○所是認，核與證人劉紀承於警詢時、證人李
      榮和、莊榮茂、楊萬壽於警詢及檢察官訊問時證述相符，
      此部分之事實，亦可認定。
（三）本件尚難僅憑證人乙○○之供述，逕為不利被告甲○○之
      認定：
    1.按被告以外之人於審判外之言詞或書面陳述，除法律有規
      定者外，不得作為證據，刑事訴訟法第159 條第1 項定有
      明文。查證人乙○○以書狀及警詢中陳述關於本件犯案情
      節，經核不符合刑事訴訟法第159 條之2 、第159 條之3
      、第159 條之5 等規定，應無證據能力。又被告以外之人
      在審判外之陳述，雖不得以之直接作為認定犯罪事實存否
      之證據，但非不得作為彈劾證據，用來爭執被告、證人或
      鑑定人陳述之證明力（最高法院94年度台上字第6732、68
      81號判決意旨參照）。是查證人乙○○以書狀及警詢中陳
      述，雖無證據能力，但仍得作為彈劾證據。
    2.又證人、鑑定人依法應具結而未具結者，其證言或鑑定意
      見，不得作為證據，刑事訴訟法第158 條之3 定有明文。
      證人乙○○於93年6 月24日檢察官訊問時所為之證述，檢
      察官未命其具結，自無證據能力（最高法院94年度台上字
      第913 、1644號判決意旨即詮釋被告以外之人於偵查中向
      檢察官所為之陳述，仍應依法具結，始有證據能力）。
    3.證人乙○○固於檢察官訊問時具結證稱：劉紀承在桃園縣
      龍潭地下酒家喝酒時是拿安眠藥滲在酒裡給黃睿蒼喝，目
      的是要讓其醉了早點回家睡覺，不要在那邊為了債務問題
      騷擾伊等，是伊與甲○○叫劉紀承這麼做的；在送黃睿蒼
      回家途中，經過桃園大圳時，黃睿蒼說要下車小便，甲○
      ○也跟著下去，伊是最後下車的，當伊下車時，其2 人又
      爭吵起來了，伊要過去勸架，被黃睿蒼摔到，伊因為喝了
      酒，一時氣憤就隨手拿了1 塊磚頭砸了黃睿蒼頭部1 下，
      黃睿蒼回過頭來又要打伊，甲○○也隨手拿1 塊磚頭從側
      面砸了黃睿蒼一下，黃睿蒼就倒在地上了，伊等覺得害怕
      ，就開車去甲○○的公司，在公司又碰到劉紀承，伊等在
      龍潭地下酒家時本來就跟劉紀承約定要去桃園市金宮酒家
      續攤，伊等就叫劉紀承先去，伊等隨後就到，伊與甲○○
      互相商量要如何處理黃睿蒼，甲○○就在公司拿了2 個麻
      布袋，一起回到現場，1 個從頭，1 個從腳把黃睿蒼套起
      來，中間用繩子綁起來以防散落，就把黃睿蒼丟入大圳裡
      ，並回公司拿水桶及掃把把血跡清除，之後就去金宮酒店
      與劉紀承喝酒，離約定時已1 個鐘頭，該酒家已快打烊了
      。伊等拿拿磚頭把黃睿蒼打倒後，看黃睿蒼抽搐了幾下，
      就不動了，伊有拿手探黃睿蒼鼻息，已經沒有鼻息了云云
      （見台灣高雄地方法院檢察署93年度偵字第21514 號偵查
      卷第32至34頁）；原本是甲○○與黃睿蒼互毆，因甲○○
      欠黃睿蒼100 多萬，伊是勸架要拉開該2 人，結果被黃睿
      蒼推倒，伊生氣就拿磚塊打黃睿蒼後腦，甲○○也是拿磚
      塊敲黃睿蒼右邊的太陽穴，黃睿蒼就倒地當場死亡，毆打
      黃睿蒼的時間是78年，是在桃園國際路及桃園大圳交岔口
      ，之後用2 個麻布袋裝屍體丟到桃園大圳，當場毆打黃睿
      蒼，除了伊、甲○○外，沒有其他人云云（見台灣高雄地
      方法院檢察署94年度他字第4255號偵查卷第18、19頁）。
      惟查：
    (1)查本件被害人黃睿蒼係因受頭、手、腳部鈍擊、掐扼勒頸
      部窒息死，已如前述，而證人乙○○上開所述其與被告甲
      ○○共同以磚磈敲打被害人黃睿蒼頭部後，被害人黃睿蒼
      即死亡，顯與被害人黃睿蒼死因並非相符。查本件證人乙
      ○○係自首而自白本案犯罪，其關於被害人黃睿蒼死因之
      自白陳述，衡情故意隱暪、避重就輕之可能性不高，惟證
      人乙○○所述，均僅提及其拿磚頭砸了被害人黃睿蒼頭部
      1 下，被告甲○○亦拿磚頭從側面砸了被害人黃睿蒼1 下
      ，此外即未敘及其他殺人手段，尤其就被害人黃睿蒼因掐
      扼勒頸部窒息死亡乙節，絲毫未加以陳述，顯與被害人黃
      睿蒼死因並非相符，則是否確與事實相符，即非無疑。
    (2)證人乙○○又稱：劉紀承在桃園縣龍潭地下酒家喝酒時是
      拿安眠藥滲在酒裡給黃睿蒼喝云云，惟依據上開刑事警察
      局之屍體解剖鑑驗書，亦無被害人體內有何安眠藥或鎮靜
      劑藥物反應之記載，有上開鑑驗書附卷可稽，是證人乙○
      ○此部分證詞，亦非無疑。
    (3)依上開鑑驗書之鑑驗結果5.記載：「（死者）胃已空虛」
      ，依證人楊萬壽所證：當天在黃睿蒼、乙○○、甲○○、
      莊榮茂、李榮和、劉紀承及伊7 人在龍潭某茶室（酒店）
      叫了紹興酒、白菜火鍋（內有排骨）、1 盤炒魷魚、1 盤
      韭菜、瓜子2 盤等飲酒作樂；後來伊等7 人又到另1 家茶
      室（酒店）一起喝酒，這一家點叫食物為紹興酒、鹼菜排
      骨火鍋、瓜子（其他已不記得）等語（見台灣桃園地方法
      院檢察署77年度相字第1274號卷第19頁背面），顯見被害
      人黃睿蒼等7 人既在上開2 處飲酒作樂，並點了相當數量
      食物，並全然未提及被害人黃睿蒼有何因心情欠佳而未飲
      食之情，惟如證人乙○○所述，其與被害人黃睿蒼、被告
      甲○○先在桃園縣龍潭鄉酒家飲酒，其後欲轉往桃園市「
      金宮酒店」繼續飲酒，而於前往「金宮酒店」途中，其與
      被告甲○○共同將被害人黃睿蒼殺害，則其行車期間之數
      十分鐘內，被害人黃睿蒼之胃內應不可能空虛，則證人乙
      ○○在與被告甲○○、被害人黃睿蒼前往「金宮酒店」途
      中，即共同將被害人黃睿蒼殺害，是否屬實，顯有疑義。
    (4)證人乙○○先於92年10月6 日以刑事自白狀陳述其於78年
      間與友人甲○○在酒後因故與另一友人黃瑞昌（係黃睿蒼
      之誤）起衝突而錯手將之擊斃，慌亂之下覓得2 只麻布袋
      套下頭角拋入案發地旁的桃園大圳裡云云（見台灣高雄地
      方法院檢察署92年度發查字第5444號偵查卷第1 、2 頁）
      ；復於92年12月11日以刑事自首狀陳述其於78年間，因酒
      後失控錯手擊斃友人黃瑞昌（係黃睿蒼之誤）云云（見台
      灣高雄地方法院檢察署92年度發查字第6604號偵查卷第1
      、2 頁）；再於93年10月20日以自白狀陳稱：案發當天眾
      人前往龍潭喝酒，席間劉紀承在暗地裡曾以鎮靜劑（安眠
      藥）摻入死者黃睿蒼之酒杯中云云（見台灣高雄地方法院
      檢察署93年度偵字第21514 號偵查卷第14頁）。其關於本
      件犯罪行為人，或稱：係伊與被告甲○○共同擊斃黃睿蒼
      云云：或僅稱伊錯手擊斃黃睿蒼云云；或稱：劉紀承也曾
      以鎮靜劑（安眠藥）滲入黃睿蒼酒杯內云云，前後所述不
      一，而就所述以鎮靜劑（安眠藥）摻入酒內供黃睿蒼飲用
      ，亦與卷證不符。
    4.證人乙○○於本院審理時則證稱：伊並沒有於77年10月15
      日晚間與被告甲○○共同殺害被害人黃睿蒼；伊之前自白
      與被告甲○○共同殺害被害人，因為當時伊的精神狀況很
      不穩定，因為伊在自首之前對人生感到絕望，伊也曾經自
      殺過，加上伊被羈押多年的怨恨，所以才想報復，因為被
      告甲○○曾經跟伊借了100 多萬元沒有還伊，而且這幾年
      伊也找人跟被告甲○○追討，因為伊沒有借據，而且被告
      甲○○也不認帳，所以伊感到對被告甲○○怨恨；伊自己
      也沒有殺害黃睿蒼等語（見本院96年5 月10日審判筆錄第
      3 頁），是證人乙○○於本院審理已全然否認有共同殺害
      被害人黃睿蒼犯行，並證稱當時指證被告甲○○係挾怨報
      復。
    5.證人乙○○於93年6 月29日以自白狀陳述：事後由甲○○
      的姊姊推薦1 位盧姓律師由伊出錢聘請，希望能藉由律師
      的關係，盡早得知警方偵查的狀況，好謀對策。期間伊和
      甲○○也曾偕同黃睿蒼的房東之子（亦即伊的外甥）賴建
      民以及劉紀承、李榮和等數人同上台北律師處聽取律師的
      指示作準備工作，除了要求賴建民同時也拜託附近全天候
      賣檳榔的友人趙創地（現更名為趙睿騰）、黎秀英兩夫婦
      在必要時出面作偽證，證明有看到黃睿蒼下車，好配合伊
      等的供詞云云（見台灣高雄地方法院檢察署93年度他字第
      1066號偵查卷第32、33頁）。查上開書狀屬其審判外之書
      面陳述，而無證據能力，況證人趙睿騰於檢察官訊問時證
      稱：乙○○有叫伊說如果警察來問就告訴其有在莊榮茂那
      邊喝酒及龍潭處喝酒，乙○○來找伊好像是警察來找伊的
      當天或前一天，乙○○特別告訴伊說，就說其等都在那邊
      喝酒」等語（見台灣桃園地方法院檢察署94年度偵字第20
      530 號偵查卷第20、21頁）；證人賴建民亦於檢察官訊問
      時證稱：伊有陪乙○○、甲○○等人到台北，該2 人去找
      誰伊不清楚等語（見台灣桃園地方法院檢察署94年度偵字
      第20 530號偵查卷第43頁），是證人趙睿騰係證稱：乙○
      ○係要其向警方證述其有在莊榮茂那邊喝酒及龍潭處喝酒
      等語（查證人乙○○當日本即確曾在莊榮茂店內及龍潭處
      喝酒之情），與證人乙○○上開自白狀所稱：要趙睿騰證
      明有看到黃睿蒼下車云云，情節非一；又證人趙建民係證
      稱：有陪乙○○、甲○○等人到台北，但不知乙○○、甲
      ○○找誰等語，與證人乙○○上開自白狀所稱：甲○○也
      曾偕同賴建民、劉紀承、李榮和等數人同上台北律師處聽
      取律師指示云云，亦未全然相符，是若無其他證據，亦難
      逕認證人乙○○上開書狀所載屬實。
    6.證人乙○○上開證述內容，或與被害人黃睿蒼死因並非相
      符，或與刑事警察局之屍體解剖鑑驗書未符，或自相矛盾
      ，自難逕採為不利被告甲○○之認定。
（五）證人乙○○、被告甲○○經本院送請內政部警政署刑事警
      察局測謊鑑定結果：「一、受測人乙○○於測前會談否認
      黃睿蒼被殺害當時曾在現場，亦否認案發當天曾擊打黃睿
      蒼，測試結果均呈不實反應；另對於題組問題『總共幾個
      人對黃睿蒼下手行兇』，則因圖譜反應不一致無法有效鑑
      判。二、受測人甲○○於測前會談否認黃睿蒼被殺害當時
      曾在現場，亦否認案發當天曾動手擊打黃睿蒼，測試結果
      因圖譜反應不一致無法有效鑑判。」有該局96年7 月2 日
      刑鑑字第0960098576號鑑定書在卷可稽。雖依測謊結果，
      證人乙○○否認黃睿蒼被殺害當時曾在現場，亦否認案發
      當天曾擊打黃睿蒼，經研判並未吐實，惟該測謊鑑定對證
      人乙○○部分就有多少共犯下手行兇乙節，及被告甲○○
      部分否認黃睿蒼被殺害當時曾在現場，亦否認案發當天曾
      擊打黃睿蒼等情，均無法研判，是該測謊鑑定充其量僅能
      為不利證人乙○○認定之憑據，亦難推認被告甲○○亦有
      共同行兇。
（六）依據被害人黃睿蒼上開死亡原因之認定，以及死後遭人以
      麻袋盛裝丟棄入大圳中棄屍之情節，依常情此固或非能1
      人獨立完成之事實，惟被告甲○○堅稱：伊開車搭載乙○
      ○、黃睿蒼欲再至桃園縣桃園市金宮餐廳飲酒，惟途中行
      經監理站附近，黃睿蒼即單獨下車離去，之後即未再見到
      黃睿蒼等語，本件除證人乙○○曾一度指證被告甲○○與
      其共同殺害被害人黃睿蒼外，而如前所述，證人乙○○之
      證述已難逕採，此外，並無其他證據證明被告甲○○確有
      共同殺人犯行，自難逕為不利被告甲○○之認定。
五、綜上所述，本件公訴人所提上開證據並不足以證明所指被告
    甲○○有共同殺人犯行，且查無其他積極事證足資證明被告
    確有公訴人所指上開犯行。揆諸首揭說明，自屬不能證明被
    告甲○○犯罪，即應為無罪之諭知。
據上論斷，應依刑事訴訟法第301 條第1 項，判決如主文。
本案經檢察官嵇珮晶到庭執行職務。
中　　華　　民　　國　　96　　年　　8 　　月　　16　　日
                  刑事第一庭審判長法　官　曾淑華
                                  法  官  王耀興
                                  法  官  鄭吉雄
以上正本證明與原本無異。
如不服本判決，應於判決送達後10日內向本院提出上訴狀（應附
繕本），其未敘述上訴理由者，應於上訴期間屆滿後20日內補提
理由書狀於本院，上訴於臺灣高等法院。
      　　　　　　　　　　　　　　書記官　王月香
中　　華　　民　　國　　96　　年　　8 　　月　　21　　日
